【裁判字號】    97,消債更,415
【裁判日期】    980331
【裁判案由】    更生
【裁判全文】
臺灣桃園地方法院民事裁定           97年度消債更字第415號
聲  請  人
即  債務人  李慧美即任慧美、.
上列當事人因消費者債務清理事件，聲請更生，本院裁定如下：
    主    文
聲請駁回。
聲請費用由聲請人負擔。
    理    由
一、本件聲請意旨略以：聲請人前曾依金融主管機關協調成立之
    「中華民國銀行公會會員辦理消費金融案件無擔保債務協商
    機制」與最大債權銀行萬泰銀行於民國95年6 月間成立協商
    ，當時協商條件為每月清償新台幣（下同）29,989元（分12
    0 期，利率2%），惟聲請人每月支出即將近50,000元，本已
    無法負擔，終在96年8 月不得已毀約未再繳納協商款項，實
    有不可歸責於己之事由。聲請人之無擔保或無優先權債務總
    額未逾1,200 萬元，復未經法院裁定開始清算程序或宣告破
    產，且非聲請人主觀惡意，實係客觀上具有上述不可歸責事
    由存在，爰依法聲請更生等語，並提出聲請人95、96年度綜
    合所得稅各類所得資料清單、財產歸屬資料清單、財團法人
    聯合徵信中心查詢資料等各1份為證。
二、按債務人與金融機構協商成立者，不得聲請更生或清算，但
    因不可歸責於己之事由，致履行顯有重大困難者，不在此限
    ；本條例施行前，債務人依金融主管機關協調成立之中華民
    國銀行公會會員，辦理消費金融案件無擔保債務協商機制與
    金融機構成立之協商，準用前項之規定，消費者債務清理條
    例第151 條第5 項、第6 項分別定有明文。又聲請更生或清
    算不合程式或不備其他要件者，法院應以裁定駁回之，但其
    情形可以補正者，法院應定期間先命補正，同條例第8 條亦
    定有明文。次按依債務人與金融機構協商成立者，除非因不
    可歸責於己之事由，致履行顯有重大困難，否則不得聲請更
    生或清算，消費者債務清理條例第151 條第5 項規定意旨甚
    明。是債務清償方案成立後，固由債務人按其條件履行，惟
    需於其後發生情事變更，在清償期間收入或收益不如預期，
    致該方案履行困難甚或履行不能，因不可歸責於己，始能聲
    請更生或清算。此項規定旨在避免債務人任意毀諾已成立之
    協商，濫用更生或清算之裁判上債務清理程序，蓋以債務清
    償方案係經當事人行使程序選擇權所為之債務清理契約，債
    務人應受該成立之協議所拘束。債務人既已與金融機構協商
    成立，如認該協商方案履行有其他不適當情形，自仍應再循
    協商途徑謀求解決。復按，消費者債務清理條例立法意旨，
    乃在幫助陷於經濟上困境之債務人，得藉由更生或清算程序
    ，走出經濟困境，避免走向絕路，實現憲法所保障之生命權
    ，其並非在幫助債務人保持其舊有之生活水平，或幫助債務
    人履行其法定扶養義務。因此在考量所謂之「生活必要性支
    出」，自以維持一般人最低生活水平所需為準，而在扶養費
    支出之考量，亦應以實際上確有受扶養必要之支出為準，其
    與法定扶養義務自當有所區別，茲先敘明。
三、經查：
(一)、聲請人所陳其聲請更生前兩年總收入達2,004,825 元，惟因
    任職之單位有競賽活動，故第三人甲○○將業績量掛在聲請
    人名下，嗣再返還業績獎金及津貼（兩年共計536,124 元）
    予甲○○等節，有聲請人提出之保誠人壽保險股份有限公司
    薪資獎金明細在卷可參，並經甲○○於本院97年12月3 日訊
    問期日具結證稱「（提示獎金明細表，是否你簽名？）是。
    聲請人當時有將傭金退還給我。」等語，是聲請人聲請更生
    前兩年收入應為1,468,701 元，平均每月約61,196元（計算
    式：《2,004,825 元－536,124 元》÷24月＝61,196元，小
    數點以下4 捨5 入），復依債權銀行萬泰商業銀行所提出之
    聲請人消費金融債務協商案件申請人財務資料表中，關於收
    入部分，聲請人亦陳報為每月收入60,000元，故聲請人聲請
    更生前兩年每月平均收入約為61,196元，應屬可採。
(二)、又聲請人所陳報之每月各項支出，固據其提出部分單據為佐
    ，惟本院分項論析如下：
１、聲請人個人最低生活費9,829 元：就此費用部分未據聲請人
    提出相關單據為憑，本院認應依行政院所公布之每人每月平
    均最低生活支出9,829 元為適當。
２、扶養兩名子女費用19,658元：就此費用部分未據聲請人提出
    相關單據為憑，惟據聲請人所提出離婚協議書第1 項約定，
    子女之監護全歸男方，但女方亦因支付子女之日常生活支出
    。故本院認應依行政院所公布之每人每月平均最低生活支出
    9,829 元計算，且由聲請人與前夫共同攤分，即合計9,829
    元為適當。（計算式：9,829 元×2人÷2人＝9,829 元）
３、醫藥費1,800 元：就此費用部分固據聲請人提出醫療單據為
    憑，然就此醫藥單據所示，該醫藥費支出並非每月固定支出
    ，且聲請人亦未陳明此醫療費用有何固定支出必要，故本院
    認此部分支出，應為上開生活費及扶養費所涵蓋，不應另計
    。
４、聲請人本人及子女保險費每月共計29,386元：蓋保險係為避
    免將來不確定之危險對被保險人之人身或財產造成損害，故
    給付一定之保險費，而由保險人負擔危險及損害之制度，而
    依消費者債務清理條例立法意旨及生活必要性支出考量，人
    壽保險對於維持一般人最低生活水平並無任何必要關聯性，
    故均予剔除。
５、自來水費、瓦斯費、電費、行動電話費、網路費每月共計3,
    797 元：就此部分費用固據聲請人提出相關單據為憑，然就
    水電瓦斯網路費用部分，即為扶養子女所必要，依聲請人所
    提出離婚協議書第1 項約定，即應由聲請人與前夫共同攤分
    ，自無僅由聲請人獨力支出之理，況且本院認此部分支出，
    應為上開生活費及扶養費所涵蓋，不應另計。
６、勞保費、健保費每月共計442 元：就此部分費用雖據聲請人
    提出保誠人壽保險股份有限公司薪資獎金明細在卷，然以聲
    請人97年1 月至5 月之薪資獎金明細觀之，聲請人每月勞保
    費約206 元、健保費約236 元，且本院認此部分支出，應為
    上開生活費所涵蓋，不應另計。
７、母親扶養費每月5,000 元：蓋考量所謂生活必要性支出，自
    以維持一般人最低生活水平所需為準，而在扶養費支出之考
    量，即應以實際上確有受扶養必要之支出為準，與法定扶養
    義務自當有所區別。況本院依職權調取聲請人之母李阿心稅
    務電子閘門財產所得調件明細表可知，聲請人之母名下有房
    屋1 筆、土地1 筆、田賦2 筆，公告現值達2,205,707 元，
    則是否實際上確有受扶養必要即有可慮。縱認聲請人之母確
    有受扶養之必要，則聲請人尚有胞弟妹3 名可供攤分，復依
    行政院所公布之每人每月平均最低生活支出9,829 元計算，
    應認母親扶養費以2,457 元為適當。（計算式：9,829 元÷4
    人＝2,457 元，元以下4 捨5 入）
８、貼補胞弟房貸每月7,500 元部分：依聲請人於補正狀及伊於
    97年10月29日本院訊問期日所陳，聲請人之胞弟係於91年間
    將其房貸所得金額中之40萬元借予聲請人，故聲請人自91年
    開始，遂每月返還7,500 元云云。惟聲請人經本院以裁定命
    聲請人提出其胞弟之房貸金額曾借予聲請人之證明文件，而
    聲請人迄未補正，是聲請人所陳即非無疑，本院尚難遽採。
    況且縱依聲請人所述，伊自91年始每月還款7,500 元，則40
    萬元之數額計算，至少於95年已即清償完畢（計算式：7,50
    0 元×12月×5 ＝450,000 元），是聲請人就此部分所陳，
    尚難可採。
９、綜上，本件聲請人每月必要支出應以22,115元為可採（計算
    式：9,829 元＋9,829 元＋2,457 元＝22,115元）。從而，
    聲請人每月平均收入約61,196元，扣除協商債務之金額29,9
    89元後尚餘31,207元，再扣除聲請人上開每月必要支出22,1
    15元後尚有9,092 元之餘裕，顯見聲請人之收入即足以負擔
    協商債務之還款金額，或甚至能提前清償所負擔之債務，早
    日重建其經濟生活。
(三)、此外，聲請人固於聲請狀內陳稱其於95年協商成立前，因曾
    向親友多筆借支（於93年向甲○○借款88萬元，約定每月還
    款13,000元），再加上生活費、扶養費等費用，其收入本已
    無法負擔，惟迫於債權銀行之強硬態度，遂於95年簽下協議
    同意書與銀行成立協商，嗣終於入不敷出下，不得已於96年
    8 月毀諾等語，惟聲請人既於協商成立前既有民間借支，本
    應於與債權銀行協商時審慎考量自身還款能力，自無於協商
    成立後，復執協商成立前既已存在知悉之事由，於毀諾後率
    指為不可歸責於己致不得已毀諾事由。況且，依上述(二)所分
    析，聲請人之每月收入於扣除協商債務金額及每月必要支出
    後，尚有9,092 元之餘裕，足徵原協商成立之協商債務金額
    實為聲請人所得負擔，至於聲請人所稱民間借貸部分，既均
    於上開債務協商成立前所發生而得預見，縱使上開每月餘款
    不足清償聲請人與甲○○之每月約定還款數額，亦非不能於
    上開債務協商成立後，與其協商變更還款條件以求適當履債
    。準此，堪認聲請人尚乏不可歸責於己致履行顯有重大困難
    之情形可言。
四、結論，本件聲請人已無不可歸責之事由，依原協商條件履行
    亦非顯有重大困難，應屬聲請更生之要件不備，且又無從補
    正，依首揭條文之意旨，自應駁回其更生之聲請，爰裁定如
    主文。
中    華    民    國    98    年    3     月    31    日
                  民事第二庭  法  官  卓立婷
上列正本證明與原本無異。
如不服本裁定，應於裁定送達後10日內，以書狀向本院提出抗告
，並繳納抗告費新臺幣1千元。
中    華    民    國    98    年    4     月     1    日
                              書記官  黃進傑


司法院資訊處製作；財團法人民間司法改革基金會備份。
